【裁判字號】    96,上更(一),7
【裁判日期】    980217
【裁判案由】    返還不當得利
【裁判全文】
臺灣高等法院臺南分院民事判決         96年度上更(一)字第7號
上  訴  人
即原審原告  乙○○
訴訟代理人  蔡文斌  律師
複 代 理人  王盛鐸  律師
訴訟代理人  王建強  律師
            李育禹  律師
上  訴  人
即原審被告  戊○○
            丙○○
            甲  ○
            丁○○
共      同
訴訟代理人  金輔政  律師
上列當事人間請求返還不當得利事件，上訴人對於中華民國94年
10月26日台灣台南地方法院（94年度重家訴字第2號）第一審判
決各自提起上訴，上訴人乙○○並為訴之追加，經最高法院發回
更審，本院於98年1月20日言詞辯論終結，判決如下：
    主  文
上訴人丙○○、甲○、丁○○各應再給付上訴人乙○○新台幣壹
拾萬仟壹佰貳拾元及其中新台幣壹拾萬陸仟肆佰玖拾陸元，
自民國九十五年五月三日起至清償日止，按年息百分之五計算之
利息。
上訴人乙○○之上訴及其餘追加之訴均駁回。
上訴人戊○○、丙○○、甲○、丁○○之上訴均駁回。
關於上訴人乙○○上訴之第二審及發回更審前第三審訴訟費用（
除確定部分外）、追加之訴訴訟費用由上訴人乙○○負擔五分之
二，其餘由上訴人丙○○、甲○、丁○○連帶負擔；關於上訴人
戊○○、丙○○、甲○、丁○○上訴之第二審訴訟費用（除確定
部分外）由上訴人戊○○、丙○○、甲○、丁○○連帶負擔。
    事實及理由
甲、程序方面：
    按在第二審為訴之變更或追加，非經他造同意，不得為之。
    但有民事訴訟法第255條第1項第2款至第6款情形，不在此限
    。又請求之基礎事實同一者，縱於訴狀送達後，原告仍得將
    原訴變更或追加他訴，無須得被告同意，此觀民事訴訟法第
    446條第1項、第255條第1項第2款規定自明。原告於第二審
    為訴之追加，苟其請求之基礎事實同一者，即非法所不許（
    最高法院90年台抗字第2號裁定參照）。本件上訴人即原審
    原告乙○○於原審起訴時，係依民法第176條無因管理及第
    179條不當得利之法律關係，請求上訴人即原審被告即被上
    訴人戊○○、丙○○、甲○、丁○○等人（下稱被上訴人）
    與原審被告黃美玉（業已確定）償還其代墊支付訴外人黃海
    洋及黃吳杏之扶養費用、喪葬費用、祖父母遷墓費用、黃海
    洋之遺產稅、黃海洋溢領徵收補償費等費用，嗣受部分敗訴
    後，而向本院前審提起上訴，於民國（下同）94年11月25日
    具狀上訴聲明為被上訴人戊○○應再給付上訴人乙○○新台
    幣（以下同）840,407元；被上訴人甲○、丁○○、丙○○
    應分別再給付上訴人乙○○1,262,647元，及均自94年6月3
    日起至清償日止，按年息百分之5計算之利息（見本院上訴
    卷第12、79頁）。嗣又於95年2月15日、同年4月27日先後提
    出追加及更正書狀（見同上卷第55、78、79頁），追加訴外
    人黃吳杏應分擔訴外人黃海洋遺產稅額532,480元部分，應
    由其繼承人即上訴人乙○○、被上訴人等與黃美玉等人均分
    ，每人分攤額為106,496元，故被上訴人等每人應償還上訴
    人乙○○上開分攤額及5年遲延利息，追加上訴聲明為被上
    訴人戊○○應再給付上訴人乙○○840,407元；被上訴人甲
    ○、丙○○、丁○○等應分別再給付上訴人乙○○1,395,76
    7元，及均自追加書狀繕本送達之翌日起至清償日止，按年
    息百分之五計算之利息。本院前審判決後，上訴人乙○○不
    服上訴，經最高法院就訴外人黃海洋遺產稅、黃吳杏應分擔
    遺產稅及溢領徵收補償費部分發回（其餘有關父母扶養費用
    、喪葬費用、祖父母遷墓費用部分則為駁回上訴人乙○○之
    上訴，因而確定在案），上訴人乙○○復於97年3月13日提
    出追加及更正上訴聲明狀（見本審卷1第193頁），主張訴外
    人黃吳杏亦應分攤償還訴外人黃海洋溢領徵收補償費，因訴
    外人黃吳杏業已死亡，應由其繼承人即上訴人乙○○、上訴
    人甲○、丙○○、丁○○與原審被告黃美玉均分，每人分攤
    額為8,371元，並更正上訴聲明為：(一)被上訴人戊○○、丁
    ○○、丙○○、甲○應各再給付上訴人52,321元，及其中41
    ,857元自起訴狀繕本送達翌日起至清償日止，按年息百分之
    5計算之利息。(二)被上訴人甲○、丁○○、丙○○應各再給
    付上訴人143,583元，及其中106,496元自95年2月15日起，
    其中8,371元自96年6月4日起，均至清償日止，按年息百分
    之5計算之利息（見本院更審卷2第84頁）。又關於「償還溢
    領土地徵收補償費293,000元」部分，上訴人乙○○在原審
    係依不當得利、民法第281條第1項之法律關係請求，於上訴
    本院前審後，就此部分追加民法第176條無因管理為請求權
    之基礎（見本院98年2月17日言詞辯論筆錄第4頁），其先後
    二者之訴訟標的固有不同，然因其請求之基礎事實同一，即
    請求被上訴人返還上開代墊款項本息，依上開說明，上訴人
    戊○○等人雖表示不同意乙○○為訴之追加，於法仍應准許
    ，合先敘明。
乙、實體方面：
一、上訴人乙○○主張：伊與上訴人戊○○、丙○○、甲○、丁
    ○○，及原審被告黃美玉雖均為被繼承人黃海洋、黃吳杏之
    子女（除其中戊○○僅為訴外人黃海洋之女外），惟黃海洋
    、黃吳杏生前之生活費用每月6,000元均係由其單獨負擔。
    此外，於被繼承人黃海洋及黃吳杏過逝時，相關喪葬費用每
    人40萬元亦均由其先為支出，其並代墊黃海洋之遺產稅3,72
    7,362元與祖父母遷墓費用41,000元，其自得依無因管理及
    不當得利之法律關係請求上訴人戊○○等人返還上開費用及
    遲延利息。另其代為償還黃海洋因共有土地被徵收溢領補償
    費所生之債務293,000元，亦得依民法第281條第1項連帶債
    務同免責任之規定，請求被上訴人共同繼承人償還應分擔之
    部分（其中黃美玉部分未經上訴，及有關父母扶養費、喪葬
    費用、祖父母遷墓費用部分均經最高法院駁回確定，餘有關
    遺產稅、代墊土地被徵收溢領補償費尚未確定部分）。又其
    母黃吳杏已於88年4月10日死亡，其對上訴人乙○○上開應
    分攤之遺產稅及溢領徵收補償費之債務，應由其繼承人即上
    訴人乙○○、甲○、丙○○、丁○○與原審被告黃美玉均分
    ，因而追加請求上訴人甲○、丙○○、丁○○返還等情。爰
    上訴求為判決：(一)原審不利於上訴人乙○○之部分廢棄；(二)
    上廢棄部分，被上訴人戊○○、丙○○、甲○、丁○○各應
    再給付上訴人52,321元，其中41,857元自起訴狀繕本送達之
    翌日起至清償之日止，按年息百分之5計算之利息。(三)被上
    訴人丙○○、甲○、丁○○應給付上訴人143,583元，及其
    中106,496元自95年2月15日起；其中8,371元自96年6月4日
    起，均清償日止，按年息百分之5計算之利息（上訴人乙○
    ○原起訴之聲明，係請求被上訴人戊○○應給付上訴人1,50
    6,007元，被上訴人甲○、丁○○、丙○○、黃美玉應分別
    給付原告1,928,247元，及均自起訴狀繕本送達之翌日起至
    清償日止，按年息百分之五計算之利息。原審判命被上訴人
    戊○○、丁○○、丙○○應分別給付上訴人665,600元，及
    其中532,480元自94年6月2日起至清償日止，按年息百分之5
    計算之利息。被上訴人甲○應給付上訴人665,600元，及其
    中532,480元自94年6月3日起至清償日止，按年息百分之5計
    算之利息等。即原審僅就上訴人乙○○代墊遺產稅部分為其
    勝訴判決，其餘敗訴部分則予駁回。上訴人就其敗訴部分全
    部上訴，並在本院前審為上開訴之追加，對於被上訴人戊○
    ○等4人之上訴則併請求駁回上訴，原審被告黃美玉在原審
    敗訴部分並未聲明不服已確定；又本院前審判決廢棄上訴人
    於原審勝訴部分即原審關於命被上訴人戊○○等人給付本息
    部分，改判上訴人乙○○於原審之訴駁回，並駁回上訴人乙
    ○○之上訴及追加之訴後，上訴人乙○○除對被上訴人黃美
    玉部分未上訴外餘均不服上訴，業經最高法院判決就上訴人
    乙○○請求被上訴人戊○○等人分攤償還代墊遺產稅與償還
    溢領徵收補償費本息部分廢棄發回，而關於上訴人請求償還
    父母扶養費用、喪葬費用、祖父母遷墓費用部分則駁回其上
    訴確定，上訴人對黃美玉敗訴部分亦因未經上訴而確定；從
    而，本院審理範圍僅為上訴人乙○○請求被上訴人戊○○等
    人償還代墊遺產稅及償還溢領徵收補償費本息部分）。
二、被上訴人戊○○等人則以：上訴人乙○○主張其代為支出黃
    海洋之遺產稅3,727,362元，惟依財政部南區國稅局遺產稅
    繳清證明書所載係訴外人即伊母黃吳杏於84年7月15日繳納
    ，則是否為上訴人乙○○所繳納，應由其負舉證責任。次依
    台南市政府95年1月19日函文指明黃海洋於82年10月6日死亡
    ，土地徵收則在84年間，土地徵收款係於95年1月25日始由
    黃海洋之繼承人領取，故本件徵收補償款並非黃海洋遺留之
    債務，況若有溢領徵收款情事，上訴人乙○○一人未經全體
    繼承人同意擅自同意支付訴外人己○○款項，對被上訴人戊
    ○○等人並不發生法律上效果，自不得要求被上訴人戊○○
    等人償還。又被上訴人戊○○等人以96年5月25日準備書狀
    通知上訴人乙○○請求分割遺產，是500萬元歸扣問題，在
    雙方債務已屆期之情形下，仍可主張抵銷等語，資為抗辯。
三、兩造不爭執事項：
  (一)上訴人乙○○與被上訴人丙○○、甲○、丁○○及原審被告
    黃美玉均為黃海洋及黃吳杏所生之子女；被上訴人戊○○為
    乙○○與丙○○、甲○、丁○○、黃美玉同父異母之姐姐。
  (二)黃海洋已於82年10月6日逝世，兩造均為黃海洋之繼承人；
    黃吳杏亦於88年4月10日逝世，兩造均為黃吳杏之繼承人。
  (三)代墊之遺產稅為3,727,362元、溢領徵收補償費為293,000元
    （見本院卷1第40、41頁）。
四、得心證之理由：
  (一)關於遺產稅部分：
  1.按「因遺產而生之捐稅及費用，應由繼承人按其應繼分負擔
    之，此為繼承人間之內部關係，從而繼承人之一代他繼承人
    墊支上開捐稅及費用者，該墊支人得依不當得利規定向他繼
    承人請求返還其應負擔部分。雖民法第1150條規定得向遺產
    中支取，並不阻止墊支人向他繼承人按其應繼分求償，尤其
    於遺產分割後，更為顯然」（最高法院74年台上字第1367號
    裁判參照）。是對於上開費用，固應由遺產中支付，惟已代
    墊之繼承人得本於不當得利規定，向他繼承人請求分擔。本
    件上訴人乙○○主張其於84年7月15日代墊父親黃海洋之遺
    產稅3,727,362元之事實，有財政部台灣省南區國稅局83年
    度遺產稅繳款書、台南第三信用合作社上訴人乙○○於該社
    東門分社15活期儲蓄存款帳戶26774-1號、84年7月15日轉帳
    支出上開遺產稅之對帳單附卷可稽（見原審家調卷第17、本
    院更審卷1第78頁），為被上訴人戊○○等人於原審不爭執
    上訴人先行代墊負擔（見原審卷第32頁），嗣雖於本院辯稱
    ：依財政部南區國稅局遺產稅繳清證明書所載係訴外人即伊
    母黃吳杏於84年7月15日繳納，則是否為上訴人乙○○所繳
    納，應由其負舉證責任云云；然查該財政部台灣省南區國稅
    局83年度遺產稅繳款書上（被繼承人欄內確載明黃海洋）納
    稅義務人欄內不僅有黃吳杏，尚有上訴人乙○○、黃美玉及
    被上訴人戊○○等4人，足見上開書證上所載僅為全體遺產
    稅納稅義務人名義而已，並不足以證明係由何人繳納該稅款
    （見原審家調卷第17頁），被上訴人戊○○等就此之爭執，
    無非事後翻異之詞，並不足採。又被上訴人戊○○等再辯稱
    ：上訴人乙○○每月有定息、及於被繼承人黃海洋生前上訴
    人有出賣黃海洋之土地得款2,408萬元及黃海洋與其他共有
    人賣地時上訴人多索取3百萬元，上訴人即獲有其中之500萬
    元，另700萬元、1,000萬元分別分給兒子，上訴人共取得2,
    708萬元，並未列入遺產分配予被上訴人等，上訴人一人取
    得之價金，即已足以支付遺產稅，自不得再向被上訴人請求
    ，上訴人有不當得利可以抵銷免除遺產稅之返還云云。經查
    ：
  (1)按繼承人中有在繼承開始前因結婚、分居或營業，已從被繼
    承人受有財產之贈與者，應將該贈與價額加入繼承開始時被
    繼承人所有之財產中，為應繼遺產。但被繼承人於贈與時有
    反對之意思表示者，不在此限。前項贈與價額，應於遺產分
    割時，由該繼承人之應繼分中扣除。民法第1173條第1、2項
    定有明文。又遺產之歸扣，乃遺產分割時，基於共同繼承人
    間實質平等之精神，兼顧被繼承人生前處分其財產意思之尊
    重，以為算定遺產之基礎，此觀之民法第1173條第1項規定
    甚明；又同條第2項所謂扣除權之行使，係將扣除義務人在
    繼承開始前因結婚、分居或營業，已從被繼承人受有之贈與
    財產，算入被繼承人之遺產總額中，於分割遺產時，由該扣
    除義務人之應繼分中扣除，倘扣除之結果，扣除義務人所受
    贈與價額超過其應繼分額時，固不得再受遺產之分配，但亦
    毋庸返還其超過部分之價額；且贈與價額依贈與時之價值計
    算而言（最高法院96年度台上字第392號判決參照、本院更
    審卷1第6頁）。查本件上訴人乙○○既係代墊上開遺產稅之
    繼承人，依上開說明，自得本於不當得利、連帶債務人內部
    分擔之規定，向他繼承人請求有關遺產稅之不當得利等之返
    還暨分擔，並非遺產分割之訴訟事件，被上訴人戊○○等之
    所為抗辯：對上訴人之主張上開不當得利及民法第281條第
    1項求償之遺產稅費用，應依民法第1173條第1、2項之規定
    ，與上訴人自被繼承人受贈之購屋款項本息應依法按歸扣抵
    銷云云，即於法不合，為無理由。縱上訴人乙○○坦承上揭
    出售被繼承人黃海洋生前之土地有獲得價款2,200多萬元（
    見原審卷第45頁、上訴人受贈其中500萬元，上訴人之子2人
    受贈1,700萬元，並否認其餘土地出售得款之存在）等情，
    惟依上說明，自無被上訴人於本案提出上開歸扣抗辯之餘地
    。從而，上訴人乙○○就其代墊黃海洋之遺產稅3,727,362
    元本息，本於不當得利及民法第281條第1項之法律關係，請
    求被上訴人就應分擔部分償還所代墊遺產稅款，即屬有據。
  (2)按不當得利之受領人於受領時，如無法律上之原因或其後知
    之者，應將受領時所得之利益，或知無法律上之原因時，所
    現存之利益，附加利息，一併償還，民法第182條第2項定有
    明文。上訴人乙○○主張其代墊遺產稅致其餘繼承人受有不
    當得利，應附加利息償還，於法有據。上訴人乙○○係於84
    年7月15日先行繳納其父黃海洋之遺產稅3,727,362元。黃海
    洋死亡時，其繼承人有配偶黃吳杏、子女即上訴人乙○○、
    被上訴人戊○○、丙○○、甲○、丁○○、黃美玉共七人，
    是其所支出黃海洋之遺產稅共計3,727,362元，得向其他繼
    承人請求之分擔額為每人532,480元（3,727,362÷7=532,48
    0，元以下4捨5入）；又被繼承人黃海洋死亡後已逾5年，被
    上訴人戊○○、丙○○、甲○、丁○○等人已為「利息請求
    權」僅在5年範圍內有效之時效抗辯，則此部分被上訴人戊
    ○○、丙○○、甲○、丁○○之時效抗辯，為有理由。從而
    ，戊○○、丙○○、甲○、丁○○按年息百分之5計算之利
    息計為133,120元（532,480x5%x5=133,120，元以下4捨5入
    ）。上開金額共計為665,600元（即532,480＋133,120=665,
    600）。上訴人乙○○在此範圍內並請求其中532,480元被上
    訴人戊○○、丙○○、丁○○各應自起訴狀繕本送達之翌日
    （即94年6月2日）起、甲○自起訴狀繕本送達之翌日（即94
    年6月3日起）均至清償日止，按年息百分之5計算之利息，
    為有理由，應予准許。
  2.上訴人乙○○又追加之訴主張：其先母黃吳杏嗣於88年4月
    10日死亡後，黃吳杏對上訴人之上開債務，已由其繼承人即
    上訴人乙○○、甲○、丁○○、丙○○與原審被告黃美玉等
    人共同繼承為公同共有，該等人按其應繼分比例分擔5分之
    1，即為106,496元（532,480÷5=106,496）。此部分之利息
    自黃吳杏於88年4月10日死亡繼承開始之日起，按週年利率
    百分之5計算。黃吳杏去世迄今已逾5年，則上訴人之利息請
    求權僅在5年範圍內有效尚得請求，從而上訴人之利息為甲
    ○、丁○○、丙○○每人26,624元（106,496×5%×5=26,62
    4）。則上訴人甲○、丙○○、丁○○（與原審被告黃美玉
    ），每人應給付乙○○之利息為26,624元，就此部分上訴人
    所為訴之追加，亦無不合。從而，上訴人乙○○就此部分得
    請求上訴人丙○○、甲○、丁○○等人各應再給付乙○○13
    3,120元（即106,496+26,624=133,120），即屬正當。又上
    訴人在此範圍內就其中106,496元部分，請求自追加之訴狀
    送達翌日（即95年5月3日，見本院上字卷第82頁被上訴人代
    理人收受繕本簽名）起至清償日，按年息百分之5計算之利
    息，亦無不合，為有理由，應予准許。逾此部分，即有未合
    ，應予駁回。
  (二)關於償還溢領土地徵收補償費部分：
  1.按連帶債務人中之一人，因清償或其他行為，致他債務人同
    免責任者，得向他債務人請求償還各自分擔之部分，並自免
    責時起之利息。前項情形，求償權人於求償範圍內，承受債
    權人之權利。但不得有害於債權人之利益，民法第281條定
    有明文。查被繼承人黃海洋係於82年10月6日逝世，上訴人
    乙○○主張於被繼承人黃海洋死亡後，黃海洋與訴外人己○
    ○所共有之台南市○○區○○段地號450-2、450-7、451-3
    、452-3及452-9等土地經台南市政府於84年1月16日以台南
    市地權字第01370號函公告徵收，發放土地徵收補償費2,840
    ,971元，並向法院辦理提存在案（原審法院提存書84年度存
    字第1348號），嗣因台南市政府於94年6月15日以受取人黃
    海洋係於82年10月6日提存前死亡為由，向臺灣臺南地方法
    院聲請取回提存物在案，有原審法院提存所94年6月30日
    存字第1348號函影本、上開提存書一紙附卷可稽（見原審卷
    第88、89頁）。可見上訴人乙○○其前尚未受領系爭土地徵
    收補償費；次查上開政府徵收補償款之提存，及通知並無如
    上訴人所主張其有溢領之情形，且徵收補償款既經台南市政
    府取回保管，則上訴人之主張溢領補償款即有可疑；且上開
    返還代墊溢領款項既非被繼承人黃海洋生前所遺留之債務，
    被上訴人自不負有返還上訴人代墊溢領徵收款之義務，上訴
    人所提之收據影本一件（見原審家調卷），惟證人己○○於
    本院更審時證述當初伊不知道是否拿到補償款，當初拿到錢
    也不清楚錢的款項等語（見本院更審卷第161頁），則是否
    如上訴人主張其係代墊溢領上開溢領徵收補償款項，尚無從
    資為有利上訴人之證明。上訴人之主張並不足取。從而，上
    訴人之請求被上訴人戊○○、丙○○、甲○、丁○○等依無
    因管理、不當得利及追加依民法第281條第1項分擔連帶債務
    之規定，請求給付上訴人乙○○代墊之徵收補償款之金額及
    利息366,250元（每人52,321元），即非有據；上訴人又以
    追加之訴主張：其先母黃吳杏於88年4月10日死亡後，黃吳
    杏對上訴人之上開債務，亦應由兩造按應繼分比例分擔5分
    之1，即為8,371元及其利息云云，亦非有據。
五、綜上所述，上訴人乙○○除確定部分外，就被繼承人黃海洋
    之遺產稅部分主張其代墊遺產稅3,727,362元款項，被上訴
    人應分擔、返還不當得利等情，即無不合，被上訴人所為抗
    辯應由上訴人之受贈遺產予以歸扣抵銷，並無可取。從而上
    訴人本於民法第179條不當得利及第281條連帶債務法律關係
    ，請求被上訴人戊○○、丙○○、甲○、丁○○就遺產稅部
    分各應如數給付665,600元及其中532,480元自起訴狀繕本送
    達翌日（上訴人戊○○、丁○○、丙○○均為94年6月2日，
    上訴人甲○為94年6月3日，見原審家調卷第21至25頁），按
    週年利率百分之5計算之利息，即無不合，為有理由，應予
    准許。原審就此部分判命被上訴人如數給付本息，於法並無
    不合。被上訴人戊○○、丙○○、甲○、丁○○就此部分之
    上訴指摘原判決不當，求予廢棄改判，為無理由，應駁回其
    上訴。又上訴人乙○○追加就其母黃吳杏死亡後被上訴人亦
    應按應繼分分擔黃吳杏遺產稅之債務，請求被上訴人甲○、
    丁○○、丙○○等各應再給付133,120元部分及其中106,496
    元自追加之訴狀送達翌日（即95年5月3日）起至清償日止按
    年息百分之5計算之利息，亦核無不合，為有理由，應予准
    許。逾此部分追加之訴，為無理由，應予駁回。至上訴人乙
    ○○除確定部分及上開遺產稅部分外，就有關土地徵收補償
    費之溢領返還己○○代墊款部分之上訴及對黃吳杏死亡後被
    上訴人應按應繼分分擔其債務部分之追加之訴部分，均非可
    採。從而，原審駁回上訴人乙○○請求代墊溢領土地徵收補
    償費部分，均無不合。上訴人乙○○執此指摘原判決不當，
    求予廢棄改判，非有理由，應駁回其上訴及此部分追加之訴
    。
六、本件事證已臻明確，兩造其餘攻擊防禦方法及舉證，核與判
    決之結果不生影響，毋庸一一論述，附此敘明。
據上論結，本件上訴人乙○○之上訴無理由，及追加之訴為一部
有理由、一部無理由，上訴人戊○○等4人之上訴均無理由，
依民事訴訟法第449條第1項、第450條、第78條、79條，判決如
主文。
中    華    民    國    98    年    2     月    17    日
                  民事第三庭  審判長法  官  陳  光  秀
                                    法  官  李  文  賢
                                    法  官  莊  俊  華
上為正本係照原本作成。
上訴人乙○○不得上訴。
其餘如對本判決上訴，須於判決送達後20日內向本院提出上訴狀
，未表明上訴理由者，應於上訴後20日內，向本院提出理由書（
須附繕本）。依法並應委任律師為訴訟代理人，始得上訴，但合
併上訴利益未逾新台幣150萬元者，不得上訴。
中    華    民    國    98    年    2     月    20    日
                                    書記官  吳  銘  添
【附記】
民事訴訟法第466條之1：
(1)對於第二審判決上訴，上訴人應委任律師為訴訟代理人。但上
  訴人或其法定代理人具有律師資格者，不在此限。
(2)上訴人之配偶、三親等內之血親、二親等內之姻親，或上訴人
  為法人、中央或地方機關時，其所屬專任人員具有律師資格並
  經法院認為適當者，亦得為第三審訴訟代理人。
民事訴訟法第466條之2：
  上訴人無資力委任訴訟代理人者，得依訴訟救助之規定，聲請
  第三審法院為之選任律師為其訴訟代理人。


司法院資訊處製作；財團法人民間司法改革基金會備份。
